臺灣高等法院民事判決　　　　　　 93年度上更(三)字第201號
上　訴　人　甲○○○
　　　　　　丙○○
　　　　　　乙○○
共　　　同
訴訟代理人　呂榮海律師
　　　　　　許志嘉律師
被上訴人　　建峰建設股份有限公司
法定代理人　孫福成
訴訟代理人　高瑞錚律師
　　　　　　陳在源律師
　　　　　　張梅音律師
上列當事人間，因請求返還價金事件，上訴人對於中華民國86年
3月28日臺灣臺北地方法院85年度訴字第2982號第一審判決，提
起上訴，經最高法院第三次發回更審，本院於94年6月21日言詞
辯論終結，判決如下：
    主  文
原判決關於駁回上訴人等後開第二項之訴部分、並訴訟費用之裁
判廢棄。
被上訴人應給付：(一)上訴人甲○○○新臺幣佰零捌萬玖仟
佰柒拾元，及其中壹佰陸拾捌萬捌仟捌佰伍拾元自民國94 年1
月1日起至清償日止，按週年利率7%計算之利息。(二)上訴人丙
○○新臺幣佰柒拾捌萬肆仟壹佰拾貳元，及其中貳佰零柒萬
壹仟陸佰陸拾貳元自民國94年1月1日起至清償日止，按週年利率
7%計算之利息。(三)上訴人乙○○新臺幣佰肆拾肆萬肆仟捌佰
陸拾柒元，及其中壹佰捌拾捌萬仟陸佰玖拾壹元自民國94年 1
月1日起至清償日止，按週年利率7%計算之利息。
第一、二審除確定部分外、及發回前第三審之訴訟費用，由被上
訴人負擔。
    事實及理由
一、上訴人甲○○○、丙○○、乙○○等三人 (以下稱甲○○○
    等三人)起訴主張：被上訴人於臺北縣淡水鎮○○段117、11
     8、119、121、125-1、141-1等地號土地上，興建學府芳鄰
    大樓(以下稱系爭大樓)，81年11月2日、10月30日、11月2日
    依序以總價新臺幣 (以下同)5,310,000 元、6,650,000元、
     6,160,000元向被上訴人預購編號B3七樓、B2七樓、B1七樓
    房屋各乙戶、及其基地應有部分、暨頂樓平臺使用權與地下
    停車位各一個(以下稱系爭房地)，分別與被上訴人簽訂房地
    產預定買賣契約書(以下稱系爭契約)，上訴人等依序已依約
    支付房地價款1,688,855元 (誤植為1, 688,850元、以下同)
    、2,071,662元、1,883, 691元，詎被上訴人未通知經上訴
    人等之同意，擅自變更設計，致使房屋不符原約定之品質、
    效用，依系爭契約第16條之約定視同合意解除契約，且經上
    訴人等分別於83年1月5日、3月17日以存證信函通知被上訴
    人為解除系爭契約之意思表示，被上訴人自應返還上訴人等
    所繳付之價金及利息；若被上訴人解除契約為有理由，其將
    上訴人所繳付之價金，悉數以違約金沒收，其違約金亦屬過
    高，為此，求為命被上訴人依序應給付上訴人等1,688,855
    元、2,071,662元、1,883, 691元本息之判決。並聲明：(一
    ) 原判決除確定部分外廢棄。(二)被上訴人應給付：(1)上
    訴人甲○○○3,089,373元 (包含自81年9月20日起至93年12
    月31日止之契約利息1,400,518元)及其中1,688, 855元自94
    年1月1日起至清償日止，按週年利率7%計算之利息。(2)上
    訴人丙○○3,784,132元 (包含自81年9月19日起至93年12月
    31 日止之契約利息1,712,470元)及其中2, 071,662元自94
    年1 月1日起至清償日止，按週年利率7%計算之利息。(3)上
    訴人乙○○3,444,867元 (包含自81年9月20日起至93年12月
    31日止之契約利息1,561,716元)及其中1,883, 691元自94年
    1月1日起至清償日止，按週年利率7%計算之利息。(上訴人
    等另依侵權行為法律關係，請求被上訴人及原審共同被告阮
    文聰等七人連帶賠償給付部分，已受敗訴判決確定，不予贅
    述。)
二、被上訴人則以：上訴人等分別於前揭期日，向被上訴人預購
    系爭房地，而與被上訴人簽訂系爭契約，已依約支付部分價
    款；被上訴人並無違約變更設計情事，誣指被上訴人未依約
    通知，經其等同意逕自變更設計，自83年 1月起即藉故爭執
    不依約按期繳付自備款，且於83年1月5日、 3月17日以存證
    信函通知被上訴人為解除系爭契約之意思表示，自非合法；
    惟被上訴人仍催請依約按期繳付自備款，並協同辦理銀行貸
    款，屢催未果，83年5月7日乃委請律師發函限期依約履行，
    逾期不履行即解除系爭契約，沒收已繳付之價款，上訴人等
    並未依期限履行，系爭契約已為被上訴人合法解除，系爭房
    地延至83年11月3日、84年6月20日、 9月27日始再出售第三
    人，被上訴人所受損害已逾 280萬元，上訴人等於事隔一年
    後始提起本件訴訟，洵非有據等語，資為抗辯。並聲明：(
     一)上訴駁回。(二)第二審及發回前第三審訴訟費用由上訴
    人等負擔。(三)如受不利判決願供擔保，請准免為假執行之
    宣告。
三、上訴人甲○○○等三人主張被上訴人於臺北縣淡水鎮○○段
    117、118、119、121、125-1、141-1等地號土地上，興建系
    爭大樓)，81年11月2日、10月30日、11月2日依序以總價5,3
    10,000元、6,650,000元、6,160,000元向被上訴人預購系爭
    房地，分別與被上訴人簽訂稱系爭契約，上訴人等依序已依
    約支付房地價款 1,688,855元、2,071,662元、1,883,691元
    ，經上訴人等分別於83年1月5日、 3月17日以存證信函通知
    被上訴人為解除系爭契約之意思表示等事實，為被上訴人所
    不爭執，且有系爭契約3件、統一發票65紙、淡水郵局253號
    、254號、307號存證信函3件在卷 (均外放)足憑；上訴人等
    主張之上開事實，應堪信為真實。
四、上訴人等主張被上訴人依系爭契約第16條之約定，為變更設
    計時，應事先通知上訴人等；惟被上訴人為變更設計並未依
    約通知上訴人等，依同條之約定上訴人等若不同意，視同雙
    方同意解除系爭契約；上訴人因被上訴人未通知上訴人等之
    同意，而變更設計，已於83年1月5日、 3月17日分別以存證
    信函通知被上訴人，為解除系爭契約之意思表示等語；被上
    訴人則以上訴人等所指變更設計，或係原有之設計、或非建
    築法第39條所規定變更設計之項目、或係簽約前已為變更之
    申請，經核准於簽約之後，上訴人等解除系爭契約不合法等
    語為抗辯；經查：
(一)按：解釋契約，固須探求當事人立約時之真意，不能拘泥於
    契約之文字，但契約文字業已表示當事人之真意，無須別事
    探求者，即不得反捨契約文字而更為曲解，最高法院17年度
    上字第1118號著有判例，可資參照。本件兩造所簽訂系爭契
    約第 6條有關房屋施工標準，係約定：本房屋之施工，悉依
    台北縣工務局核准圖說及附件(三)建材與說明辦理，由乙方
    (即被上訴人)全權負責建造，其他有關各類登記事項，則依
    相關之行政法令規定辦理之。第16條則約定：如乙方須變更
    設計時，應事先通知甲方(即上訴人等)，甲方若不同意，視
    同雙方同意解除本約，乙方應即將甲方所繳價款加計利息(
    按照當時中央銀行一年期存款計息 )退還甲方，雙方不得異
    議。核其約定係屬系爭契約所附雙方同意解除契約之條件，
    且所約定「變更設計」並未限於系爭房屋內部。有系爭契約
    影本3件足憑。
(二)上訴人等主張被上訴人變更設計項目計有：部分門窗外飾變
    更、原有防空避難室面積誤填更正、原有申請戶數誤填更正
    為43戶、基地內排水溝部分位置變更、屋頂增設管道間、部
    分隔間變更、地號合併為117地號一筆、停車位應設8輛，實
    設30輛等事實，為被上訴人所不爭執，且有被上訴人不爭執
    真正之使用執照申請書在卷為憑，上訴人等主張之上開事實
    ，亦堪信為真實。
(三)上訴人甲○○○、丙○○主張B3七樓頂、B2七樓頂平台中間
    各有二管道間出口之事實，為被上訴人所不爭執，且經原法
    院 (原審卷第99頁)、本院前審 (更一2卷第218頁)到場勘驗
    屬實，且有被上訴人不爭執於「變更說明及理由欄」上，載
    明「屋頂增設管道間」之前揭使用執照申請書足憑。
(四)上訴人甲○○○主張B3七樓室內隔間承重牆變更增長致室內
    空間不方正、縮減客廳空間之事實，業據原審到場勘驗結果
    ，廚房與臥室間，確有一堵牆，較竣工圖所示之隔間牆加長
    約36公分，有原審勘驗筆錄(原審卷第99頁)足憑。
(五)被上訴人係依據81年 8月21日所核發建造執照，興建系爭大
    樓，81年10月12日為變更設計之申請，11月10日經核准變更
    設計為：2樓至6樓室內隔間(A3、A5)變更、2樓 (B1)室內隔
    間變更、立面變更(背向、左側、右側)、安全措施變更 (預
    壘樁變更為鋼軌樁)、戶數變更 (原42戶變更為43戶)，82年
    12月29日核發使用執照等事實，為被上訴人所不爭執，且有
    建造執照、建造執照變更設計申請書、變更設計勘驗紀錄表
    、及使用執照足憑。而前述：部分門窗外飾變更、原有防空
    避難室面積誤填更正、基地內排水溝部分位置變更、屋頂增
    設管道間、地號合併為117地號一筆、停車位應設8輛，實設
    30輛等之變更，並非建造執照變更設計申請之項目，亦有前
    述使用執照申請書足憑；且其中部分門窗外飾變更，於系爭
    契約第13條前段則約定：室外裝飾部分，為求本大樓之協調
    與配合，甲方即上訴人等同意「絕」不變更，被上訴人竟違
    約定予以變更。
(六)綜合上開事證，被上訴人興建系爭大樓，尚難認悉依台北縣
    工務局核准圖說興建；對於上訴人等所預購之系爭房屋，無
    論其室內或室外之設計，已與上訴人等所簽訂之系爭契約，
    或多或少有所變更，且均未通知上訴人等同意之事實，已臻
    明確。
五、被上訴人雖以上訴人等所主張之變更設計項目，並非建築法
    第39條所規定之變更設計為抗辯；惟查建築法具有公法性質
    ，為規範政府與人民間之權利義務；而本件被上訴人與上訴
    人等間所簽訂之系爭契約，為私法上之契約，應適用私法上
    之規定，方符當事人簽訂私法契約之真意，自不受具有公法
    性質之建築法所規範，被上訴人之抗辯自無足採。
六、從而，上訴人等依系爭契約第16條之約定，於83年1月5日、
     3月17日以存證信函，分別通知被上訴人為解除系爭契約之
    意思表示，於法尚無不合；被上訴人即有依同條之約定，將
    上訴人等所繳價款，按中央銀行當時一年期存款利率7%加計
    利息，一併退還之義務；上訴人等據以請求被上訴人應給付
    ：(一)上訴人甲○○○3,089,373元 (包含自81年9月20日起
    至93年12月31日止之契約利息1,400, 518元)及其中1,688,8
    55元自94年1月1日起至清償日止，按週年利率7%計算之利息
    。(二)上訴人丙○○3,784,132元 (包含自81年9月19日起至
    93年12月31日止之契約利息1,712,470元)及其中2,071,662
   元自94年1月1日起至清償日止，按週年利率7%計算之利息。(
   三)上訴人乙○○3,444,867元 (包含自81年9月20日起至93年
    12月31日止之契約利息1,561,716元)及其中 1,883,691元自
    94年1月1日起至清償日止，按週年利率7%計算之利息 (計算
    方式詳如附表一、二、三所示 )，於法尚非無據，應予准許
    。
七、綜上所述，原法院於上開範圍駁回上訴人等之請求，容有未
    恰；上訴意旨，指摘原法院上開部分之判決不當，求予廢棄
    ，非無理由，應由本院予以廢棄，更為判決如主文第二項所
    示。
八、本件事證已臻明確，兩造其他攻擊、防禦方法，及提出未援
    用之證據，經斟酌後認不影響判決基礎，無逐一論述必要；
    又上訴人等於本院未再為宣告假執行之聲請，本院即毋庸為
    准免假執行之諭知，均此敘明。
據上論結，本件上訴為有理由，爰判決如主文。
中　　華　　民　　國　　94　　年　 　6　　月　　28　　日
　　　　　　　　　民事第五庭    　審判長法　官   林丁寶
　　　　　　　　　　　　　　　　        法　官   高鳳仙
　　　　　　　　　　　　　　　　        法　官   陳博享
正本係照原本作成。
如不服本判決，應於收受送達後20日內向本院提出上訴書狀，其
未表明上訴理由者，應於提出上訴後20日內向本院補提理由書狀
（均須按他造當事人之人數附繕本）上訴時應提出委任律師或具
有律師資格之人之委任狀；委任有律師資格者，另應附具律師資
格證書及釋明委任人與受任人有民事訴訟法第466條之一第一項
但書或第二項（詳附註）所定關係之釋明文書影本。
中　　華　　民　　國　　94　　年　　6 　　月　　29　　日
　　　　　　　　　　　　　　　　　　　　書記官   鄭靜如
附註：
民事訴訟法第466條之一（第一項、第二項）：
對於第二審判決上訴，上訴人應委任律師為訴訟代理人。但上訴
人或其他法定代理人具有律師資格者，不在此限。
上訴人之配偶、三親等內之血親、二親等內之姻親，或上訴人為
法人、中央或地方機關時，其所屬專任人員具有律師資格並經法
院認為適當者，亦得為第三審訴訟代理人。
